【裁判字號】    98,消債抗,54
【裁判日期】    990212
【裁判案由】    更生程序
【裁判全文】
臺灣嘉義地方法院民事裁定            98年度消債抗字第54號
抗  告  人
即  債務人  甲○○
上列抗告人因消費者債務清理條例事件聲請更生，對於民國98年
7月29日本院98年度消債更字第58號裁定不服，提起抗告，本院
裁定如下：
    主  文
抗告駁回。
抗告程序費用由抗告人負擔。
    理  由
一本件抗告意旨略以：抗告人前與中國信託商業銀行股份有限公
  司（下稱中信商銀）協商，中信商銀提出每月償還新臺幣（下
  同）21,653元，分180期，利率零，至清償完畢之還款方案，
  惟因抗告人每月收入不固定，又有龐大生活必要支出，實無力
  負擔該清償方案，中信商銀逕自評估為未能接受顯足以負擔之
  還款方案，抗告人確具聲請更生程序之構成要件。又抗告人97
  年度總收入624,891元，平均每月收入52,074元，惟因抗告人
  之配偶許水明雖有工作收入，然其年收入僅84,000元，每月收
  入僅7,000元，維持自身生活及共同支付房貸尚有不足，且許
  水明尚須扶養年邁母親，遑論與抗告人共同支付家庭每月生活
  所需，故除房貸部分，家庭支出實均由抗告人獨立支出，抗告
  人每月必要支出基本膳食費用4,800元、每月水電費2,842元、
  子女扶養費用14,400元、通訊費2,634元、勞健保費584元、子
  女教育費6,742元及加油費3,776元，合計每月支出38,778元，
  縱抗告人現今薪資每月52,074元，每月剩餘13,296元可供清償
  ，然抗告人所積欠之無擔保或無優先權債務達3,910,685元，
  抗告人支付每月需支付與銀行之利息尚力有未逮，遑論於支付
  本金以達清償債務目的。且抗告人因近日金融風暴影響，每月
  收入已大幅縮減，自98年起抗告人每月平均薪資僅剩餘32,833
  元，用以支付生活上必要支出已然不足，遑論支付銀行最低應
  繳之債務款項，實已達消費者債務清理條例第3條規定之債務
  人不能清償債務或有不能清償之餘，具備聲請更生之要件，為
  此提起抗告，請求准予更生。
二按「債務人不能清償債務或有部能清償之虞者，得依本條例所
  定更生或清算程序，清理其債務。」、「債務人對於金融機構
  因消費借貸、自用住宅借款、信用卡或現金卡契約而負債務，
  在聲請更生或清算前，應提出債權人清冊，以書面向最大債權
  金融機構請求協商債務清償方案並表明共同協商之意旨。」、
  「協商成立者，應以書面作成債務清償方案，由當事人簽名、
  蓋章或按指印；協商不成立時，應付與債務人證明書」，消費
  者債務清理條例第3條、第151條第1項、第4項分別定有明文。
  準此，債務人有不能清償債務或有不能清償之虞者，且依前揭
  規定請求協商而協商不能成立時，始得依更生或清算程序清理
  其債務。又聲請更生或清算不合程式或不備其他要件者，法院
  應以裁定駁回之，同條例第8條本文亦定有明文。
三本院之判斷：
(一)經查，抗告人主張其所積欠無擔保或優先權債務總金額未超過
  1,200萬元，有不能清償債務之情事，而於消費者債務清理條
  例施行後，曾以書面向最大債權金融機構中信商銀請求共同協
  商債務清償方案，該行提出清償條件零利率，分180期，每月
  清償21,563元之還款方案，惟協商不成立等情，業據抗告人提
  出債權人清冊、前置協商不成立通知書（見原審卷第29頁）為
  證，並有中信商銀98年5月22日陳報狀（原審卷第132頁、第13
  3頁）在卷可稽，應堪採認。
(二)抗告人目前從事保險業務銷售，任職於新光人壽保險股份有限
  公司（下稱新光保險公司），96年度收入1,074,557元，平均
  每月收入89,546元，有財政部臺灣省南區國稅局綜合所得稅各
  類所得資料清單及稅務電子閘門所得調件明細表（見原審卷第
  41頁、本院卷第58頁）在卷可稽。又抗告人97年所得816,589
  元，平均每月68,049元，98年1月至8月所得合計403,656元，
  平均每月50,457元，有新光保險公司99年1月28日函附明細可
  憑，應堪採認。
(三)抗告人主張每月必要支出包含膳食費4,800元、住宅費3,000元
  、水費632元、電費1,960元、瓦斯費250元、交通費3,776元、
  通訊費2,822元、勞健保費584元、子女3人教育費3,371元及扶
  養費14,400元等語。然
1.按消費者債務清理條例之立法目的，乃在使陷於經濟上困境之
  消費者，得藉由更生或清算程序，清理債務，以妥適調整其與
  債權人之權利義務關係，並非幫助債務人保持其舊有之生活水
  平，故債務人果有不能清償債務或有不能清償之虞等情事，其
  生活程度自應受相當之限制，否則對債權人即屬不公，應先敘
  明。
2.抗告人主張其每月支出膳食費4,800元，雖未提出任何單據可
  資佐證，然本院審酌飲食確為每日必要支出，並參酌目前社會
  物價，認抗告人主張之金額尚屬合理，應予准許。
3.抗告人主張每月與其配偶許水明共同分擔房屋貸款6,000元，
  其負擔3,000元等語。抗告人所列之房屋貸款，固據提出其配
  偶許水明放款帳戶還款交易明細表為證，然此為許水明取得房
  屋所有權之對價，為置產所支付之費用，非為必要性之生活費
  用，抗告人主張負有債務而有不能清償債務之情事，自不得再
  為購屋之重大消費性支出，況該房屋為許水明所有之財產，抗
  告人將此筆貸款認屬抗告人每月必要支出，積極減少自己之財
  產，加重抗告人之負擔，有害於其他債權人債權之公平實現，
  故此部分自不得列入抗告人每月必要生活費用。惟人民有居住
  之需求，租屋居住屬目前社會上眾多經濟困窘無力購屋者之安
  居方式，租屋居住係減輕負擔方式之一。又如債務人之房屋貸
  款支出金額與一般租屋支出相當時，即無不許認列必要費用之
  理，本件抗告人主張其負擔房屋貸款金額，經核與一般生活必
  要租金支出相較，尚屬合理，為維持抗告人基本生活及權益，
  准予認列，是抗告人每月支出住宅費用部分為3,000元。
4.抗告人主張其每月支付水費632元、電費1,960元、瓦斯費250
  元，且前揭金額除瓦斯費與配偶許水明共同分擔外，其餘均由
  抗告人獨自負擔支出之金額，有臺灣自來水公司水費收據、臺
  灣電力公司電費收據在卷可稽。本院審酌前揭水、電費用，有
  提出實際支出證明，及該瓦斯費用金額尚屬合理，予以准列。
  惟許水明97年有執行業務、薪資所得等收入合計86,880元，且
  名下有房屋1筆、土地2筆、汽車兩部，價值合計85萬餘元，此
  有許水明稅務電子閘門財產所得調件明細表在卷可稽，足見許
  水明並非毫無工作能力之人，其對家庭生活必要費用及教養未
  成年子女相關費用自有分擔之義務，應與抗告人共同分擔，始
  為公允合理，故許水明應分擔2分之1水、電費，抗告人是項支
  出每月應為1,546元【計算式：〔（632 +1,960）÷2〕+250＝
  1,546元】。至抗告人雖稱：許水明雖有工作收入，然其年收
  入維持自身生活及共同支付房貸尚有不足，且尚須扶養年邁之
  母親，遑論與抗告人共同支付家庭每月生活所需等語。然許水
  明之母許李甚另有一女許樂翔係67年生，有薪資所得，有戶籍
  謄本（見原審卷第69頁至第71頁）、稅務電子閘門財產所得調
  件明細表在卷可稽，足見許李甚尚有其他有能力之扶養義務人
  ，且抗告人未提出證據以證明許水明確有支付許李甚扶養費之
  事實。再者，家庭生活費用，除法律或契約另有約定外，由夫
  妻各依其經濟能力家事勞動或其他情事分擔之；因前項費用所
  生之債務由夫妻負連帶責任，民法第1003條之1定有明文。許
  水明既有工作能力及收入，本院審酌於抗告人負債而無法清償
  情形下，如將家庭生活費用多數歸由抗告人負擔，對抗告人之
  債權人自屬不公，是抗告人此部分所辯，自無可採。
5.抗告人主張每月支付行動通信費1,456元、市內電話費1,411元
  乙節，業據提出台灣大哥大97年8月-12月電信費帳單、亞太電
  信6月-11月電信服務費收據及中華電信97年繳費收據為證，就
  行動通信部分，本院參酌抗告人從事保險業務工作之性質及必
  要性，認此金額尚屬合理，且有相關單據附卷足憑，應予准列
  ；就市話部分，電話帳單費用項目中包含市話/寬頻業務費、A
  DSL電路月租費等相關網路費用，惟網路尚非生活上所必需，
  然本院審酌抗告人主張該網路為其子女查詢課業所需等情，認
  此網路費用部分以最少費用支出為原則，故參酌中華電信AD4K
  電路月租費160元為准許，逾此範圍部分應予剔除，該費用應
  以1,178元（計算式：1,411-393＋160＝1,178）為合理。又此
  為家庭生活費用，許水明應共同分攤2分之1，抗告人此項市內
  電話費用部分，應與許水明共同分擔，故抗告人通訊費以每月
  2,045元【計算式：（1,178÷2）＋1,456＝2,045】列計為必
  要支出。
6.抗告人主張其每月支付加油費用3,776元，並提出加油之統一
  發票以資佐證，本院參酌聲請人從事保險業務工作之性質及必
  要性，認此金額尚屬合理，且有實際支出單據附卷足憑，應予
  准許。
7.抗告人主張每月支付勞保費285元、健保費299元，計每月584
  元乙節，業據提出聲請人97年度職展人員津貼總表為證，核閱
  無訛，應予准許。
8.抗告人主張須支出長女許雅涵學費、校車費，次女許惠婷學費
  、校車費，長子許証誠註冊費、暑期輔導費，每月平均各約2,
  218元、3,380元、1,144元，合計6,742元，與許水明共同分擔
  後，每月支出3,371元等情，業經抗告人提出許雅涵、許惠婷
  私立協志工商97學年度第1學期繳費單、校車大林線繳款單據
  、許証誠嘉義縣立民雄國民中學97學年度第1學期註冊費、暑
  期學習課業輔導費收據為憑，可信為真實，且與許水明共同分
  擔該項費用，應予准許。
9.抗告人主張須負擔其子女許雅涵、許惠婷、許証誠等扶養費用
  ，每人每月各4,800元等語。查抗告人之子女許雅涵80年7月生
  、許惠婷82年7月生、許証誠84年7月生，均為未成年人，此有
  戶籍謄本附卷可憑，是抗告人主張支出其子女扶養費，堪屬可
  採，然子女之扶養費用應由抗告人與許水明共同分擔，故抗告
  人應負擔金額為7,200元（計算式：4,800×3÷2＝7,200）。
10.綜上，抗告人每月必要費用合計為26,322元（4,800+3,000+1,
  546+ 2,045+3,776+584+3,371+7,200＝26,322）。
(四)抗告人每月平均收入至少約有50,457元，扣除前揭必要支出，
  尚餘約24,135元，自足以支付前揭中信商銀所提供聲請人零利
  率，分180期，每月償還21,563元之還款方案，抗告人拒絕成
  立協議，致協商不成立，難認有何正當理由，抗告人自應先循
  協商程序以求適當履債，尚難逕依消債條例第153條之規定向
  法院聲請更生。從而，原審裁定駁回抗告人更生之聲請，於法
  並無違誤，抗告人猶執前詞指摘原裁定不當，求予廢棄，並無
  理由，應予駁回。
四據上論結，本件抗告為無理由，依消費者債務清理條例第15條
  ，民事訴訟法第495條之1第1項、第449條第1項、第95條、第7
  8條，裁定如主文。
中    華    民    國     99    年    2    月    12    日
                  民事第三庭  審判長法  官   黃茂宏
                                    法  官   洪嘉蘭
                                    法  官   蘇雅慧
上為正本係照原本作成。
不得再抗告。
中    華    民    國     99    年    2    月    11    日
                                    書記官  劉昀匊

司法院資訊處製作；財團法人民間司法改革基金會備份。
